【裁判字號】    97,簡上,53
【裁判日期】    980116
【裁判案由】    偽造文書等
【裁判全文】
臺灣板橋地方法院刑事判決              97年度簡上字第53號
上  訴  人  丙○○
即  被  告
            甲○○
共      同  陳韋霖律師
選任辯護人
上列上訴人即被告因偽造文書等案件，不服本院96年度簡字第
4501號中華民國96年11月28日第一審簡易判決（原聲請簡易判決
處刑案號：96年度偵續字第157 號），提起上訴，本院管轄之第
二審合議庭判決如下：
    主  文
上訴駁回。
    事實及理由
一、本案經本院審理結果，認第1 審判決依刑法第214 條使公務
    員登載不實文書罪及第304 條第1 項之強制罪各判處被告丙
    ○○有期徒刑6 月、6 月，均減刑為有期徒刑3 月，應執行
    有期徒刑5 月；以及依刑法第214 條使公務員登載不實文書
    罪判處被告甲○○有期徒刑6 月，減刑為有期徒刑3 月，並
    均諭知易科罰金之折算標準，其認事用法及量刑均無不當之
    處，應予維持，除引用原審判決書記載之事實、證據及理由
    （如附件）外，並予以補充說明其理由如下。
二、至被告上訴意旨另以：（一）被告丙○○在移轉其原所有臺
    北縣新莊市○○路431 巷31號2 樓房地（下簡稱系爭房地）
    所有權及帝曜實業股份有限公司（下簡稱帝曜公司）前，即
    對告訴人乙○有超過新臺幣（下同）120 萬元之債權，亦經
    告訴人於臺灣臺中地方法院所自認，並成立調解，得依法對
    其主張抵銷，並無損害告訴人120 萬元債權之意圖；（二）
    被告丙○○、甲○○育有一女，且被告甲○○自民國75年11
    月起即在帝曜公司擔任會計，不僅在帝曜公司經營最困難之
    時刻，未領取任何薪水，並借貸金錢予被告丙○○，其2 人
    雖無形式上婚姻關係，卻有深厚感情，並非一般債權人與債
    務人關係，尚不能以其2 人間債權債務之金額、積欠時間及
    清償方式等無法清楚說明，即率予推論其間並無任何債權債
    務關係存在；（三）再者，縱使認定被告2 人間並無債權債
    務關係，惟因地政機關對地政之管理範圍，僅以被告2 人登
    記於外部之權利狀況為其對象，對該2 人內部之權利義務關
    係，並無管理之責，是被告丙○○移轉上開房地予被告甲○
    ○，亦不會造成公眾或他人損害之結果，應不構成刑法第
    214 條之使公務員登載不實文書罪；（四）另告訴人於偵查
    中及法院審理作證時均已自承：被告丙○○於第1 次僱工修
    繕系爭房地之95年4 月21日以前，曾多次要求告訴人搬家，
    其中95年4 月2 日來要伊等搬家；之後於95年4 月15日丙○
    ○與甲○○返回取物，並要脅斷電、逼迫搬家等語，足認被
    告丙○○確早已於95年4 月21日之前，向告訴人為終止借貸
    之意思表示，則告訴人對上開房地已無居住權之可言，是被
    告丙○○僱工修繕上開房屋，並未侵害告訴人之居住權，不
    能成立刑法第304 條之強制罪，爰為此提起上訴，請求撤銷
    原判決，另為被告2 人無罪之判決云云。
三、按刑事訴訟法第185 條之3 規定：「證人、鑑定人依法應
    具結而未具結者，其證言或鑑定意見，不得作為證據。」所
    謂「依法應具結而未具結者」，係指檢察官或法官依刑事訴
    訟法第175 條之規定，以證人身分傳喚被告以外之人（證人
    、告發人、告訴人、被害人、共犯或共同被告）到庭作證，
    或雖非以證人身分傳喚到庭，而於訊問調查過程中，轉換為
    證人身分為調查時，此時其等供述之身分為證人，則檢察官
    、法官自應依本法第186 條有關具結之規定，命證人供前或
    供後具結，其陳述始符合第185 條之3 之規定，而有證據能
    力。若檢察官或法官非以證人身分傳喚而以告發人、告訴人
    、被害人或共犯、共同被告身分傳喚到庭為訊問時，其身分
    既非證人，即與「依法應具結」之要件不合，縱未命其具結
    ，純屬檢察官調查證據職權之適法行使，當無違法可言，而
    前揭不論係本案或他案在檢察官面前作成未經具結之陳述筆
    錄，係屬被告以外之人於偵查中向檢察官所為之陳述，本質
    上屬於傳聞證據，基於保障被告在憲法上之基本訴訟權，除
    該被告以外之人死亡、身心障礙致記憶喪失或無法陳述、滯
    留國外或所在不明而無法傳喚或傳喚不到、或到庭後拒絕陳
    述等情形外，如已經法院傳喚到庭具結而為陳述，並經被告
    之反對詰問，前揭非以證人身分而在檢察官面前未經具結之
    陳述筆錄，除顯有不可信之情況者外，得為證據（最高法院
    97年度台上字第6471號判決參照）。查告訴人乙○於偵查中
    所為未經具結之陳述，本質上雖屬於傳聞證據，惟其業經法
    院傳喚到庭具結而為陳述，並經被告之反對詰問，則前揭非
    以證人身分而在檢察官面前未經具結之陳述筆錄，亦顯無不
    可信之情況，得為證據，應予敘明。
四、經查：
（一）被告丙○○與告訴人雖於96年10月9 日在臺灣臺中地方法
      院96年度移調字第44號債務人異議之訴事件中成立調解，
      其中調解內容第4 點即為被告丙○○對告訴人所應得之租
      金債權，被告丙○○同意與告訴人所持臺灣板橋地方法院
      （下稱本院）95年度民調字第21號調解書所載新臺幣120
      萬元債權「抵銷」一情，固有臺灣臺中地方法院調解筆錄
      （96年度移調字第44號債務人異議之訴事件）影本1 份附
      卷可參，惟按「抵銷，應以意思表示，向他方為之。其相
      互間債之關係，溯及最初得為抵銷之時，按照抵銷數額而
      消滅。」民法第335 條第1 項定有明文。易言之，在由債
      權債務關係之一方當事人為抵銷之意思表示前，其相互間
      債之關係依然存續，而各有行使債權之標的，一方債務人
      所有之總財產，仍為全體債權人（包括他方債權人）之抽
      象擔保，如一方債務人有處分移轉財產予第3 人之行為，
      即足以損害他方債權人債權之實現。準此，則本件被告丙
      ○○在事後（經臺灣臺中地方法院調解時）向告訴人以意
      思表示為抵銷上開債權債務之前，既仍對告訴人負有經本
      院核定調解之120 萬債務，在未經行使抵銷權之情形下，
      竟先行將上開房地以「買賣」名義移轉登記予被告甲○○
      ，則其2 人於主觀上容有損害債權之意圖，實不難想見，
      況且設若被告早已有意以上開租金債權抵銷對告訴人所負
      經本院核定調解之120 萬債務內容，何以未曾於該次調解
      時加以主張，反而同意另行支付120 萬元予告訴人，則被
      告丙○○當時是否意識到該筆「租金債權」之存在？其結
      算數額為何？以及是否足供抵銷上開經本院核定調解之
      120 萬元債務，均無從加以證實，尤不足採為被告丙○○
      於主觀上並無損害債權意圖之有利證據。
（二）又被告丙○○、甲○○上開所辯其2 人已育有一女，雖無
      形式上婚姻關係，卻感情深厚，並非一般債權人與債務人
      關係之說法，即便屬實，然此益見其2 人間實際上並無任
      何借貸、積欠薪資之債權債務關係，而係基於雙方感情因
      素之「贈與」金錢經營事業，或「無償」處理公司會計事
      務，否則被告甲○○豈有可能在被告丙○○積欠薪水長達
      10 多 年之情形下，不僅未曾加以催討，且持續為被告丙
      ○○工作，此間又不斷借款超過100 萬元予被告丙○○，
      復同意為被告丙○○擔任銀行借貸之連帶保證人？是被告
      2 人據此堅稱其間確因存有債權債務關係，始有本件移轉
      系爭房地所有權及帝曜公司股份作為抵償債務之情事，亦
      不足採信。
（三）再者，債務人之財產為所有債權人債權之共同擔保，被告
      丙○○、甲○○明知並無買賣房地之實，仍向地政機關辦
      畢上開房地之所有權移轉登記，除足以生損害於建築物登
      記之正確性外，客觀上亦顯有損害於被告丙○○其他一般
      債權人之債權公平受償之虞（移轉前該建物所設定之抵押
      權所擔保之債權範圍除外）及稅捐之核計、徵收，至於實
      際上一般債權人及稅捐是否確已生損害，則非所問。是被
      告2 人及其辯護人主張：因地政機關對地政之管理範圍，
      僅以被告2 人登記於外部之權利狀況為其對象，對該2 人
      內部之權利義務關係，並無管理之責，是被告丙○○移轉
      上開房地予被告甲○○，亦不會造成公眾或他人損害之結
      果云云，並引用臺灣高等法院花蓮分院91年度上易字第53
      號判決及司法院（80）廳刑一字第562 號法律問題座談會
      研討結論有關「信託行為」下虛偽辦理土地登記之情形，
      並不成立刑法第214 條使公務員登載不實文書罪之見解，
      均無從採為被告2人有利之認定。
（四）此外，被告丙○○於本院審理時自承：伊與乙○結婚後並
      未約定夫妻財產制，結婚以後伊等之財產係由乙○管理等
      語，則依修正前民法第1018條規定：「聯合財產，由夫管
      理。但約定由妻管理時，從其約定。其管理費用由有管理
      權之一方負擔。」、「聯合財產由妻管理時，第一千零十
      九條至第一千零三十條關於夫權利義務之規定，適用於妻
      ，關於妻權利義務之規定，適用於夫。」，以及修正前民
      法第1019條規定：「夫對於妻之原有財產，有使用、收益
      之權。‧‧‧」可知，告訴人乙○在與被告丙○○之婚姻
      關係存續中，對於屬於夫妻聯合財產之上開系爭房地，自
      具有「管理」及「使用」之權利，本得自由居住於系爭房
      地，並非單純基於與被告丙○○間之「借貸」關係而居住
      使用系爭房地，是被告丙○○及其辯護人主張：伊早已於
      95 年4月21日前，即向告訴人為終止借貸之意思表示，雙
      方未定期限之借貸契約已終了，告訴人使用借貸關係消滅
      ，對上開房地已無居住權可言，是以被告丙○○自行僱工
      修繕上開房屋，並未侵害告訴人之居住權云云，亦不足為
      採。
五、綜上所述，則被告丙○○所犯刑法第214 條使公務員登載不
    實文書罪及第304 條第1 項之強制罪；被告甲○○所犯刑法
    第214 條使公務員登載不實文書罪，其事證明確，原審判決
    就認定事實及適用法律俱無任何違誤之處，是被告丙○○、
    甲○○為此提起上訴，並無理由，應予駁回。
據上論斷，應依刑事訴訟法第455條之1 第1項、第3項、第368條
、第373條，判決如主文。
本案經檢察官黃明絹到庭執行職務。
中    華    民    國    98    年    1     月    16    日
                     刑事第二十庭
                           審判長法  官   汪怡君
                                 法  官   楊筑婷
                                 法  官   楊仲農
上列正本證明與原本無異。
本件不得上訴。
                                 書記官   陳香君
中    華    民    國    98    年    1     月    19    日


司法院資訊處製作；財團法人民間司法改革基金會備份。
